---
title: ""
author: "Alexssandro da Silva Oliveira"
date: "`r format(Sys.Date())`"
lang: pt
---

<br>

::: {style="border-top: 2px solid #003366;"}
:::

<br>


```{r setup, include=FALSE}
# Define opções padrão para todos os chunks de código no R Markdown
knitr::opts_chunk$set(
  echo = TRUE,         # Oculta o código nos resultados finais do documento
  warning = FALSE,     # Suprime mensagens de aviso (warnings)
  message = FALSE,     # Suprime mensagens informativas (como as de carregamento de pacotes)
  fig.width = 10,      # Define a largura padrão das figuras (em polegadas)
  fig.height = 6,      # Define a altura padrão das figuras (em polegadas)
  fig.align = 'center'
)

```


## Exercícios

::: {style="text-align: justify"}
Propõe-se a solução dos exercícios propostos e posteriormente, serão expostas e discutidas as conclusões acerca dos resultados obtidos. Para a elaboração deste estudo, empregaremos a linguagem de programação [**R**](http://www.R-project.org/), voltada para a manipulação, análise e visualização de dados, bem como o software livre de ambiente de desenvolvimento integrado [**RStudio**](https://posit.co/download/rstudio-desktop/).
:::

This is a Quarto website.

To learn more about Quarto websites visit <https://quarto.org/docs/websites>.

```{r}
1 + 1
```



**Conclusão:** Ao comparar as distribuições a posteriori para os grupos $\alpha$: Vacina e $\delta$: Placebo, observou-se que os indivíduos que receberam a vacina apresentam uma probabilidade **inferior** de infecção pela COVID-19 em relação aos que receberam o placebo. Visualmente, percebe-se que essa probabilidade é cerca de 1% menor para o grupo vacinado. Ainda assim, essa diferença pode se mostrar relevante a depender do contexto, considerando o tamanho amostral relativamente grande do estudo, com aproximadamente 18 mil e 200 pessoas.
:::

<br>

::: {style="border-top: 2px solid #003366;"}
:::

<br>
