---
title: ""
author: "Alexssandro da Silva Oliveira"
date: "`r format(Sys.Date())`"
lang: pt
---

<br>

::: {style="border-top: 2px solid #003366;"}
:::

<br>



```{r setup, include=FALSE}
# Define opções padrão para todos os chunks de código no R Markdown
knitr::opts_chunk$set(
  echo = TRUE,         # Oculta o código nos resultados finais do documento
  warning = FALSE,     # Suprime mensagens de aviso (warnings)
  message = FALSE,     # Suprime mensagens informativas (como as de carregamento de pacotes)
  fig.width = 10,      # Define a largura padrão das figuras (em polegadas)
  fig.height = 6,      # Define a altura padrão das figuras (em polegadas)
  fig.align = 'center'
)

```



```{r}
#| label: setup-plots
#| code-summary: "Carregando bibliotecas"
# Carregar pacotes necessários

# 1. Carregamento de Pacotes e Dependências
if(!require("gsheet")) install.packages("gsheet")
if(!require("corrplot")) install.packages("corrplot")
if(!require("tidyverse")) install.packages("tidyverse")
if(!require("nlme")) install.packages("nlme")

require("gsheet")    # Leitura direta do Google Sheets
require("tidyverse") # Metapacote (inclui dplyr, tidyr, ggplot2, stringr)
require("corrplot")  # Visualização da matriz de correlação
require("nlme")      # Essencial para gls() e lme()
```

## ANÁLISE DESCRITIVA LONGITUDINAL - DADOS DE AVC (STROKE)


## 📊 Bem-vindo(a) ao nosso Portfólio de Estatística

::: {style="text-align: justify"}
Olá! Nós somos **Alexssandro da Silva Oliveira** e **Leticia Haifa**, graduandos em Estatística. Este espaço é dedicado a apresentar nossos principais projetos, estudos de caso e análises.

Navegue pelos nossos projetos para ver aplicações de Modelos Lineares Dinâmicos, Inferência Bayesiana, Séries Temporais e Métodos Não Paramétricos.
:::

::: {style="text-align: justify"}
Propõe-se a solução dos exercícios propostos e posteriormente, serão expostas e discutidas as conclusões acerca dos resultados obtidos. Para a elaboração deste estudo, empregaremos a linguagem de programação [**R**](http://www.R-project.org/), voltada para a manipulação, análise e visualização de dados, bem como o software livre de ambiente de desenvolvimento integrado [**RStudio**](https://posit.co/download/rstudio-desktop/).
:::

This is a Quarto website.

To learn more about Quarto websites visit <https://quarto.org/docs/websites>.

```{r}
x = 1 + 1

# Exemplo de chunk de código R
# A fonte 'Fira Code' e o fundo suave vêm do styles.css
x <- 1 + 1
print(paste("O resultado é:", x))

```




**Conclusão:** Ao comparar as distribuições a posteriori para os grupos $\alpha$: Vacina e $\delta$: Placebo, observou-se que os indivíduos que receberam a vacina apresentam uma probabilidade **inferior** de infecção pela COVID-19 em relação aos que receberam o placebo. Visualmente, percebe-se que essa probabilidade é cerca de 1% menor para o grupo vacinado. Ainda assim, essa diferença pode se mostrar relevante a depender do contexto, considerando o tamanho amostral relativamente grande do estudo, com aproximadamente 18 mil e 200 pessoas.


:::

## 💡 Ferramenta Rápida: Qual Modelo Usar?

::: {style="text-align: justify"}
Esta ferramenta interativa ajuda a selecionar um modelo estatístico inicial com base no tipo da sua variável resposta (Y).
:::

<div class="ferramenta-modelo">
  <strong>Selecione o tipo da sua variável Resposta (Y):</strong>
  
  <select id="seletor-variavel" class="form-select">
    <option value="default" selected>-- Escolha uma opção --</option>
    <option value="continua">Contínua (Normal, ex: altura, peso)</option>
    <option value="contagem">Contagem (Inteiro >= 0, ex: n° de falhas)</option>
    <option value="proporcao">Proporção (0 a 1, ex: % de sucesso)</option>
    <option value="binaria">Binária (0 ou 1, ex: sim/não)</option>
    <option value="tempo">Tempo até Evento (Positivo, ex: sobrevivência)</option>
  </select>
  
  <div id="resultado-modelo">
    <p style="color: #888;">Selecione um tipo de variável para ver os pressupostos e o modelo.</p>
  </div>
</div>


<br>

::: {style="border-top: 2px solid #003366;"}
:::

<br>
