---
title: ""
author: "Alexssandro da Silva Oliveira"
date: "`r format(Sys.Date())`"
lang: pt
---

<br>

::: {style="border-top: 2px solid #003366;"}
:::

<br>


```{r setup, include=FALSE}
# Define opções padrão para todos os chunks de código no R Markdown
knitr::opts_chunk$set(
  echo = TRUE,         # Oculta o código nos resultados finais do documento
  warning = FALSE,     # Suprime mensagens de aviso (warnings)
  message = FALSE,     # Suprime mensagens informativas (como as de carregamento de pacotes)
  fig.width = 10,      # Define a largura padrão das figuras (em polegadas)
  fig.height = 6,      # Define a altura padrão das figuras (em polegadas)
  fig.align = 'center'
)

```


## Pacotes e Funções Necessárias

::: {style="text-align: justify"}

Nesta seção, carregamos todas as bibliotecas e funções utilizadas neste projeto. A verificação é realizada de forma automática e, posteriormente, as bibliotecas necessárias são carregadas para uso.

Para a elaboração deste estudo, empregaremos a linguagem de programação [**R**](http://www.R-project.org/), voltada para a manipulação, análise e visualização de dados, bem como o software livre de ambiente de desenvolvimento integrado [**RStudio**](https://posit.co/download/rstudio-desktop/).

::: {.panel-tabset}

## Software R

```{r}
#| label: setup-r-packages
#| code-summary: "R"

# ------------------------------------------------------------------------------
# A. Importação e Manipulação
# ------------------------------------------------------------------------------
if(!require("gsheet")) install.packages("gsheet", quiet = TRUE); require("gsheet")
if(!require("tidyverse")) install.packages("tidyverse", quiet = TRUE); require("tidyverse")

# ------------------------------------------------------------------------------
# B. Visualização
# ------------------------------------------------------------------------------
if(!require("ggrepel")) install.packages("ggrepel", quiet = TRUE); require("ggrepel")
# Correção: instala geomtextpath, não broom
if(!require("geomtextpath")) install.packages("geomtextpath", quiet = TRUE); require("geomtextpath")
if(!require("corrplot")) install.packages("corrplot", quiet = TRUE); require("corrplot")
if(!require("viridis")) install.packages("viridis", quiet = TRUE); require("viridis")

# ------------------------------------------------------------------------------
# C. Estatística
# ------------------------------------------------------------------------------
if(!require("stats")) install.packages("stats", quiet = TRUE); require("stats")
if(!require("nlme")) install.packages("nlme", quiet = TRUE); require("nlme")
if(!require("broom")) install.packages("broom", quiet = TRUE); require("broom")

# ------------------------------------------------------------------------------
# D. Apresentação (Tabelas)
# ------------------------------------------------------------------------------
if(!require("DT")) install.packages("DT", quiet = TRUE); require("DT")
if(!require("reactable")) install.packages("reactable", quiet = TRUE); require("reactable")
```


## 🐍 Python

```{python}
#| label: setup-python-packages
#| code-summary: "Python"

# Instala o pacote de conexão R <-> Python
if(!require("reticulate")) install.packages("reticulate", quiet = TRUE); require("reticulate")

# Dica: Se precisar configurar um ambiente específico, use:
# reticulate::use_python("/caminho/para/python")
```


## Funções R

```{r}
#| label: setup-functions-R
#| code-summary: "Funções R"


# ==============================================================================
# Função: Tabela Interativa (Estilo Minimalista)
# ==============================================================================

tabela_interativa <- function(dados, titulo_tabela) {
  #' @param dados Dataframe ou tibble.
  #' @param titulo_tabela Título da tabela.
  
  cor_titulo <- "#40916c" 
  
  DT::datatable(
    base::data.frame(dados),
    caption = htmltools::tags$caption(
      style = base::paste0("caption-side: top; text-align: center; color:", cor_titulo, ";"),
      htmltools::strong(titulo_tabela)
    ),
    class = "hover", 
    options = list(
      pageLength   = 8,        
      searching    = FALSE,    
      lengthChange = FALSE, 
      info         = FALSE,          
      ordering     = FALSE,      
      language = list(
        paginate = list("previous" = "Anterior", "next" = "Próximo"),
        emptyTable = "Não há dados disponíveis",
        zeroRecords = "Nenhum registro encontrado"
      )
    )
  )
}

```

:::


:::


```{python}
a = 1
b = 2
c = a + b
c
```


<br>

::: {style="border-top: 2px solid #003366;"}
:::

<br>
