---
title: "Análise Estatística Avançada e Modelação Multivariada"
subtitle: "Avaliação do Desempenho de um Biofiltro Híbrido de Wetlands Construídos no Tratamento de Efluentes da Piscicultura Amazónica"
author: 
  - name: "Alexssandro Oliveira"
    email: "alexssandrosg@gmail.com"
format: html
lang: pt
date: last-modified
editor: visual
categories: ["R", "Analise Multivariada", "PCA", "Kruskal-Wallis"]
---

<br>

::: {style="border-top: 2px solid #003366;"}
:::

<br>

```{r setup, include=FALSE}

# --- 1. BLOCO DE CARREGAMENTO E FUNÇÕES ---
# Oculta o código, suprime avisos e mensagens no HTML final
knitr::opts_chunk$set(echo = FALSE, warning = FALSE, message = FALSE)

# Carregamento de pacotes essenciais
library(tidyverse)
library(rstatix)
library(DT)
library(htmltools)
library(factoextra) # Pacote necessário para o gráfico da PCA
library(corrplot)   # Pacote para a matriz de correlação
library(markdown)

# ==============================================================================
# Função 1: Cria uma tabela DT interativa com estilo limpo e minimalista.
# ==============================================================================
tabela_interativa <- function(dados, titulo_tabela) {
  #' @param dados Dataframe ou tibble a ser exibido.
  #' @param titulo_tabela String que será usada como título/caption da tabela.
  
  # A cor #40916c foi mantida do seu código (verde/ciano).
  cor_titulo <- "#40916c" 
  
  DT::datatable(
    # Converter para data.frame é mais seguro para a função DT
    base::data.frame(dados, check.names = FALSE),
    
    # REMOVE OS NÚMEROS DAS LINHAS PARA NÃO BUGAR AS VARIÁVEIS
    rownames = FALSE,
    
    # Configuração da Legenda (Caption)
    caption = htmltools::tags$caption(
      style = base::paste0("caption-side: top; text-align: center; color:", cor_titulo, ";"),
      htmltools::strong(titulo_tabela) # Usa o título fornecido como argumento
    ),
    
    # Estilo CSS da tabela
    class = "hover", 
    
    # Opções de funcionalidade (Configurações Minimalistas)
    options = list(
      pageLength = 14,      # Ajustado para 14 para caber todos os parâmetros
      searching = FALSE,    # Remove a barra de busca
      lengthChange = FALSE, # Remove o menu "Mostrar X entradas"
      info = FALSE,         # Remove o rodapé "Mostrando 1 a X de Y"
      ordering = FALSE,     # Remove as setas de ordenação nas colunas
      
      # Tradução dos botões
      language = list(
        paginate = list("previous" = "Anterior", "next" = "Próximo"),
        emptyTable = "Não há dados disponíveis na tabela",
        zeroRecords = "Nenhum registro correspondente encontrado"
      ),
      
      # JavaScript para customização de estilo
      initComplete = htmlwidgets::JS("
        function(settings, json) {
          // *** TAMANHO DA FONTE REDUZIDO PARA 11px AQUI ***
          $(this.api().table().container()).css({'font-size': '11px', 'font-family': 'Arial'});
          
          // Remove bordas verticais
          $(this.api().table().node()).find('th, td').css({'border-right': 'none', 'border-left': 'none'});
          
          // Cabeçalho: Borda superior, inferior e NEGRITO no texto
          $(this.api().table().header()).css({
            'border-top': '2px solid black',
            'border-bottom': '2px solid black',
            'font-weight': 'bold'
          });
          
          // Apenas Borda inferior na última linha
          $(this.api().table().node()).find('tbody tr:last-child').css({
            'border-bottom': '2px solid black'
          });
        }
      ")
    )
  )
}

# 1. Definição de Cores (Globais)
cores_pontos <- c("P1" = "#E69F00", "P2" = "#009E73", "P3" = "#56B4E9")

# 2. Definição da função tabela_limpa
tabela_limpa <- function(df, titulo) {
  DT::datatable(
    df, 
    caption = titulo,
    options = list(pageLength = 10, scrollX = TRUE),
    rownames = FALSE
  )
}

```

### Diretrizes e Objetivos da Análise Estatística

::: {style="text-align: justify"}
O âmbito desta modelação estatística consiste em processar os dados experimentais recolhidos ao longo de 12 meses para validar cientificamente o desempenho do biofiltro híbrido de wetlands construídos. Para tal, as metas analíticas foram divididas num objetivo geral e em quatro objetivos específicos, detalhados a seguir:
:::

### Objetivo Geral

::: {style="text-align: justify"}
Avaliar a eficiência e a estabilidade do biofiltro híbrido no tratamento e melhoria da qualidade do efluente da piscicultura amazónica, quantificando a capacidade do sistema em reduzir a carga de matéria orgânica, particulados e nutrientes, além de monitorizar o comportamento das variáveis físico-químicas ao longo do circuito de tratamento.
:::

### Análise Exploratória e Descritiva dos Dados (AED)

::: {style="text-align: justify"}
Sobre a Análise: A Análise Descritiva é o primeiro passo para compreender o comportamento físico-químico do efluente. Antes da aplicação de testes inferenciais (que provam as hipóteses), o resumo estatístico permite observar a Média e a dispersão (Desvio Padrão) das concentrações dos poluentes em cada período sazonal, servindo de base absoluta para as interpretações do estudo.
:::

```{r}
# --- 2. BASE DE DADOS ORIGINAL E CORRETA ---
dados_biofiltro <- data.frame(
  Parametro  = c("DBO", "DQO", "SST", "PT", "Nitrito", "Nitrato", "NAT", "NT", "CE", "OD", "pH", "Temp"),
  Cheia_P1   = c(325, 540, 393, 0.57, 0.01, 1.1, 2.1, 3.36, 26, 1.21, 7.24, 30.2),
  Cheia_P2   = c(224, 373, 127, 0.39, 0.36, 0.009, 0.5, 0.8, 29, 1.17, 9.04, 29.6),
  Cheia_P3   = c(113, 241, 114, 0.86, 0.33, 0.008, 0.5, 0.8, 88, 1.43, 8.17, 29.1),
  Vazante_P1 = c(54.6, 91, 42.5, 0.63, 0.041, 19.3, 5.12, 13.46, 100, 5.35, 6.67, 30.08),
  Vazante_P2 = c(34.2, 57, 41, 0.39, 0.049, 26.3, 5, 10.5, 104, 3.68, 6.44, 30.13),
  Vazante_P3 = c(38.4, 64, 23.5, 0.31, 0.022, 20.5, 3.68, 7.36, 104, 5.73, 6.47, 29.78),
  Seca_P1    = c(59, 90, 239, 0.75, 0.012, 0.21, 1.4, 2.18, 178, 0.99, 7.55, 27.7),
  Seca_P2    = c(84, 176, 83, 0.86, 0.008, 0.26, 0.62, 0.9, 79, 3.02, 7.14, 27.1),
  Seca_P3    = c(43, 82, 120, 0.38, 0.015, 0.19, 0.35, 0.7, 85, 2.96, 7.88, 28.5),
  Enchente_P1= c(53, 72, 19, 1.02, 0.008, 0.1, 3.61, 5.77, 87, 3.64, 7.03, 30.3),
  Enchente_P2= c(29, 48, 14, 1.08, 0.007, 0.1, 2.63, 4.2, 99, 2.5, 6.92, 28.2),
  Enchente_P3= c(20, 34, 21, 0.98, 0.006, 0.1, 2.52, 4.03, 64, 4.89, 7.15, 27.3)
)

# Função Interativa de Tabelas
tabela_interativa <- function(dados, titulo_tabela) {
  cor_titulo <- "#40916c" 
  DT::datatable(
    base::data.frame(dados, check.names = FALSE),
    rownames = FALSE,
    caption = htmltools::tags$caption(
      style = base::paste0("caption-side: top; text-align: center; color:", cor_titulo, ";"),
      htmltools::strong(titulo_tabela)
    ),
    class = "hover compact", 
    options = list(
      pageLength = 14, searching = FALSE, lengthChange = FALSE, info = FALSE, ordering = FALSE,
      language = list(paginate = list("previous" = "Anterior", "next" = "Próximo")),
      initComplete = htmlwidgets::JS("
        function(settings, json) {
          $(this.api().table().container()).css({'font-size': '11px', 'font-family': 'Arial'});
          $(this.api().table().node()).find('th, td').css({'border-right': 'none', 'border-left': 'none'});
          $(this.api().table().header()).css({'border-top': '2px solid black', 'border-bottom': '2px solid black', 'font-weight': 'bold'});
          $(this.api().table().node()).find('tbody tr:last-child').css({'border-bottom': '2px solid black'});
        }
      ")
    )
  )
}

dados_longo <- dados_biofiltro %>%
  tidyr::pivot_longer(cols = -Parametro, names_to = c("Estacao", "Ponto"), names_sep = "_", values_to = "Valor")

resumo_estacional <- dados_longo %>%
  dplyr::group_by(Estacao, Parametro) %>%
  dplyr::summarise(Media = mean(Valor, na.rm = TRUE), DP = sd(Valor, na.rm = TRUE), .groups = 'drop') %>%
  dplyr::mutate(Media = round(Media, 2), DP = round(DP, 2))

tabela_final_dados <- resumo_estacional %>%
  dplyr::mutate(`Média ± Desvio Padrão` = paste0(Media, " ± ", DP), `Tamanho Amostral (n)` = 3, `Variável Fator` = "Regime Hidrológico") %>%
  dplyr::select(`Variável Resposta` = Parametro, `Variável Fator`, `Níveis` = Estacao, `Tamanho Amostral (n)`, `Média ± Desvio Padrão`)

tabela_interativa(tabela_final_dados, "TABELA 0 - RESUMO ESTATÍSTICO DESCRITIVO DOS POLUENTES")
```

### Objetivos Específicos de Análise

::: {style="text-align: justify"}
#### Quantificar as Taxas de Eficiência de Remoção (ER)

Medir, em termos percentuais, a capacidade real do biofiltro em reter e eliminar os poluentes da água da piscicultura.

-   Ação Prática: Aplicar a equação matemática de eficiência de remoção para obter as percentagens de redução, tanto de forma global (Comparação Direta do Ponto de Entrada P1 com o Ponto de Saída P3) quanto de forma fracionada (Fase Inicial: P1 para P2; Fase Final: P2 para P3).

-   Variáveis Alvo: Demanda Bioquímica de Oxigénio (DBO), Demanda Química de Oxigénio (DQO), Sólidos Suspensos Totais (SST), Fósforo Total (PT), Nitrito, Nitrato, Nitrogénio Amoniacal Total (NAT) e Nitrogénio Total (NT).
:::

```{r}
# --- FÓRMULA CORRIGIDA CONTRA ESCALAS ABSURDAS ---
calcular_er <- function(ent, sai) { round(((ent - sai) / ent) * 100, 2) }

dados_eficiencia_limpos <- dados_biofiltro %>%
  filter(Parametro %in% c("DBO", "DQO", "SST", "PT", "Nitrito", "Nitrato", "NAT", "NT")) %>%
  mutate(
    `Global (Cheia)`     = calcular_er(Cheia_P1, Cheia_P3),
    `Global (Vazante)`   = calcular_er(Vazante_P1, Vazante_P3),
    `Global (Seca)`      = calcular_er(Seca_P1, Seca_P3),
    `Global (Enchente)`  = calcular_er(Enchente_P1, Enchente_P3),
    
    `Inicial (Cheia)`    = calcular_er(Cheia_P1, Cheia_P2),
    `Inicial (Vazante)`  = calcular_er(Vazante_P1, Vazante_P2),
    `Inicial (Seca)`     = calcular_er(Seca_P1, Seca_P2),
    `Inicial (Enchente)` = calcular_er(Enchente_P1, Enchente_P2),
    
    `Final (Cheia)`      = calcular_er(Cheia_P2, Cheia_P3),
    `Final (Vazante)`    = calcular_er(Vazante_P2, Vazante_P3),
    `Final (Seca)`       = calcular_er(Seca_P2, Seca_P3),
    `Final (Enchente)`   = calcular_er(Enchente_P2, Enchente_P3)
  ) %>%
  select(Parametro, starts_with("Global"), starts_with("Inicial"), starts_with("Final"))

tabela_interativa(dados_eficiencia_limpos, "TABELA 1 - TAXAS DE EFICIÊNCIA DE REMOÇÃO MATEMATICAMENTE TRATADAS (%)")
```

#### Comprovar a Eficácia Espacial do Tratamento (P1 vs. P2 vs. P3)

::: {style="text-align: justify"}
Demonstrar se a redução observada nas concentrações dos poluentes ao longo do percurso físico do biofiltro possui significância estatística.

-   Ação Prática: Utilizar testes de hipóteses não paramétricos (Teste de Kruskal-Wallis) para comparar simultaneamente os valores obtidos nos três pontos estratégicos de recolha (Entrada - P1, Meio - P2 e Saída - P3). Caso exista diferença significativa, aplicar o teste de comparações múltiplas de Dunn para identificar em que secção do biofiltro ocorre a maior remoção.

-   Variáveis Alvo: Aplicado individualmente aos 12 parâmetros monitorizados: Temperatura da água, Oxigénio Dissolvido (OD), pH, Condutividade Elétrica (CE), DBO, DQO, SST, PT, Nitrito, Nitrato, NAT e NT.

#### Sobre o Modelo (Kruskal-Wallis):

O teste de Kruskal-Wallis é um método não paramétrico utilizado para avaliar se existem diferenças significativas nas distribuições (medianas) entre três ou mais grupos independentes. É a escolha estatística mais adequada para este estudo, uma vez que dados ambientais com pequeno tamanho amostral (n = 4 repetições sazonais por ponto) habitualmente não atendem ao pressuposto da normalidade exigido por testes paramétricos clássicos.

**Hipóteses Avaliadas no Teste de Kruskal-Wallis:**

-   H0 (Hipótese Nula): As distribuições (concentrações de poluentes) associadas aos diferentes pontos de coleta (P1, P2 e P3) são idênticas. Matematicamente, a água não sofreu alteração estatisticamente válida.

-   H1 (Hipótese Alternativa): Pelo menos um dos pontos de coleta apresenta uma distribuição significativamente diferente dos demais, comprovando a ocorrência de atenuação ou alteração físico-química.

**Interpretação (Critério de Decisão):**

-   Valor-P \< 0.05: Rejeitamos a hipótese nula. Há evidências estatísticas de que as concentrações diferem entre as fases do biofiltro.

-   Valor-P ≥ 0.05: Não rejeitamos a hipótese nula. As variações observadas podem ser atribuídas ao acaso.
:::

```{r}
kruskal_res <- dados_longo %>% group_by(Parametro) %>% kruskal_test(Valor ~ Ponto) %>% add_significance()

tabela_kruskal <- kruskal_res %>%
  mutate(`Variável Resposta` = Parametro, `Níveis (Pontos)` = "P1, P2, P3", `P - Valor` = round(p, 4), `Nível de Significância (α)` = 0.05, Conclusão = ifelse(p < 0.05, "Rejeitamos H0", "Não Rejeitamos H0")) %>%
  select(`Variável Resposta`, `Níveis (Pontos)`, `P - Valor`, `Nível de Significância (α)`, Conclusão)

tabela_interativa(tabela_kruskal, "TABELA 2 - TESTE DE KRUSKAL-WALLIS (EFICÁCIA ESPACIAL DA ATENUAÇÃO)")


```

::: {style="text-align: justify"}
**Análise Pós-Hoc (Comparações Múltiplas de Dunn):**

Para que serve? Uma vez que o Kruskal-Wallis indicou que há diferença geral (Rejeição de H0), o teste de Dunn entra em cena para investigar os pares exatos (ex: P1 vs P2, ou P1 vs P3) e mostrar estatisticamente onde a maior purificação ocorreu. Importante: A tabela abaixo exibe as comparações exclusivamente para as variáveis que apresentaram diferença estatística no teste principal. A Correção de Bonferroni foi aplicada ao P-Valor para ajustar a rigidez do teste, garantindo que não apontemos falsos positivos na eficácia do biofiltro.
:::

```{r}
parametros_significativos <- kruskal_res %>% filter(p < 0.05) %>% pull(Parametro)
if(length(parametros_significativos) > 0) {
  dunn_res <- dados_longo %>% filter(Parametro %in% parametros_significativos) %>% group_by(Parametro) %>% dunn_test(Valor ~ Ponto, p.adjust.method = "bonferroni") %>% add_significance()
  tabela_dunn <- dunn_res %>% mutate(Variável = Parametro, `Comparações Múltiplas` = paste0(group1, " - ", group2), `P-Valor (Sem Correção)` = round(p, 4), `P-Valor (Bonferroni)` = round(p.adj, 4), Significância = p.adj.signif) %>% select(Variável, `Comparações Múltiplas`, `P-Valor (Sem Correção)`, `P-Valor (Bonferroni)`, Significância)
  tabela_interativa(tabela_dunn, "TABELA 2.1 - COMPARAÇÕES MÚLTIPLAS PÓS-HOC (TESTE DE DUNN COM BONFERRONI)")
}
```

------------------------------------------------------------------------

### Análise Gráfica Multidimensional (Boxplots Sazonais por Ponto)

::: {style="text-align: justify"}
**Sobre os Gráficos:** Para avaliar visualmente a dispersão, a simetria e a presença de valores atípicos (*outliers*) nas concentrações dos poluentes, foram desenvolvidos diagramas de blocos (*boxplots*) estruturados por parâmetro. Cada imagem agrupa os 4 regimes hidrológicos amazônicos (Cheia, Vazante, Seca e Enchente), permitindo rastrear o comportamento do efluente desde a captação bruta até a saída do tratamento secundário.

As caixas representam o intervalo interquartil (25% a 75% dos dados), a linha central indica a mediana, os pontos pretos destacados representam as **médias aritméticas**, e os pontos isolados nas extremidades revelam os *outliers* de amostragem.
:::

```{r fig.width=12, fig.height=9, fig.align='center'}
library(ggplot2)
library(ggforce)

# 1. Forçar a ordem e identificar quantos parâmetros existem
# Isso garante que o R "veja" todos os 12 parâmetros
dados_longo$Parametro <- factor(dados_longo$Parametro, 
                                levels = c("DBO", "DQO", "SST", "PT", 
                                           "Nitrito", "Nitrato", "NAT", "NT", 
                                           "CE", "OD", "pH", "Temp"))

# 2. Calcular o número de páginas automaticamente
n_paginas <- n_distinct(dados_longo$Parametro) / 4

# 3. Loop corrigido
cores_pontos   <- c("P1" = "#2E5077", "P2" = "#4A6FA5", "P3" = "#ADB5BD")
cores_estacoes <- c("Cheia" = "#E69F00", "Vazante" = "#009E73", "Seca" = "#56B4E9", "Enchente" = "#CC79A7")

for(i in 1:ceiling(n_paginas)) { # O ceiling garante que, se der quebrado, ele cria a página extra
  p <- ggplot(dados_longo, aes(x = Ponto, y = Valor)) +
    geom_boxplot(aes(fill = Ponto), alpha = 0.3, outlier.shape = NA, color = "grey30") +
    geom_point(aes(color = Estacao), size = 2, alpha = 0.8, 
               position = position_jitterdodge(jitter.width = 0.3, dodge.width = 0.75)) +
    facet_wrap_paginate(~Parametro, scales = "free_y", ncol = 2, nrow = 2, page = i) +
    scale_fill_manual(values = cores_pontos) +
    scale_color_manual(values = cores_estacoes) +
    labs(
      title = paste("Distribuição dos Parâmetros (Página", i, "de", ceiling(n_paginas), ")"),
      y = "Concentração (mg/L)", 
      x = "Pontos de Coleta",
      color = "Estação",
      fill = "Ponto"
    ) +
    theme_minimal() +
    theme(legend.position = "bottom", strip.text = element_text(face = "bold", size = 11))
  
  print(p)
}
```

### Análise Multivariada: Matriz de Correlação e Componentes Principais (PCA)

::: {style="text-align: justify"}
Para investigar as relações conjuntas entre todos os parâmetros físico-químicos e ilustrar espacialmente a purificação do biofiltro, empregamos técnicas multivariadas.

Matriz de Correlação Linear (Pearson): A matriz abaixo exibe a força e a direção da relação entre os parâmetros analisados. A partir dela, é possível identificar, por exemplo, se o aumento de nutrientes (Fósforo, Nitrogênio) está estatisticamente atrelado ao aumento da demanda de oxigênio (DBO e DQO) ou se eles variam de forma independente no biofiltro.
:::

```{r}
# --- MATRIZ DE CORRELAÇÃO ---
# Transforma a coluna "Parametro" em nome da linha antes de virar matriz
dados_cor_matrix <- dados_biofiltro %>% 
  tibble::column_to_rownames(var = "Parametro") %>% 
  as.matrix()

# Calcula a correlação entre as linhas (parâmetros/variáveis)
matriz_cor <- cor(t(dados_cor_matrix), use = "complete.obs")


# Plota a Matriz
corrplot::corrplot(
  matriz_cor, 
  method = "color", 
  type = "upper", 
  order = "hclust", 
  addCoef.col = "black", 
  number.cex = 0.7,          
  tl.col = "#40916c",        
  tl.cex = 0.6,              
  tl.srt = 90,               
  col = colorRampPalette(c("#40916c", "white", "#1B4332"))(200),
  diag = FALSE,
  cl.pos = "r",
  title = "Matriz de Correlação Linear (Pearson)",
  mar = c(0,0,2,0)
)
```

### Análise de Componentes Principais (PCA):

::: {style="text-align: justify"}
A PCA é uma técnica estatística multivariada robusta empregada para reduzir a dimensionalidade de grandes bases de dados. O Biplot abaixo projeta as amostras de água num plano bidimensional. Espera-se que a água bruta de entrada (P1) forme um grupo isolado, associado a vetores (setas) indicadores de poluição orgânica e de nutrientes. Em contrapartida, a água tratada na saída (P3) deve agrupar-se num quadrante oposto, evidenciando visual e inquestionavelmente o polimento gerado pelas macrófitas do wetland.
:::

```{r}
# --- PREPARAÇÃO DOS DADOS PARA A PCA ---
# Transpondo o banco de dados para que os parâmetros sejam as colunas e os pontos/estações sejam as linhas
pca_df <- t(dados_cor_matrix) %>% as.data.frame()

# Adicionando metadados como colunas
pca_df$Amostra <- rownames(pca_df)
pca_df <- pca_df %>%
  mutate(
    Estacao = gsub("_.*", "", Amostra),
    Ponto   = gsub(".*_", "", Amostra)
  )

# Convertendo variáveis para numéricas 
numeric_cols <- c("DBO", "DQO", "SST", "PT", "Nitrito", "Nitrato", "NAT", "NT", "CE", "OD", "pH", "Temp")
pca_df[numeric_cols] <- lapply(pca_df[numeric_cols], as.numeric)

# Extraindo apenas a matriz numérica para o modelo
pca_matrix <- pca_df %>% select(all_of(numeric_cols))

# Executando a Análise de Componentes Principais (PCA) com dados padronizados (scale = TRUE)
res.pca <- prcomp(pca_matrix, scale = TRUE)

# --- GRÁFICO 1: SCREE PLOT ADICIONADO AQUI ---
factoextra::fviz_eig(
  res.pca, 
  main = "Scree Plot - Gerado a partir dos autovalores obtidos pela matriz de correlação",
  xlab = "Componentes Principais", 
  ylab = "Porcentagem explicado pelas variâncias",
  barfill = "#40916c",   # Cor Verde Ciano do seu estilo
  barcolor = "#1B4332", 
  linecolor = "black"
) + theme_minimal()

# --- GRÁFICO 2: BIPLOT ORIGINAL PRESERVADO ---
fviz_pca_biplot(res.pca, 
                geom.ind = "point",
                pointshape = 21,
                pointsize = 3,
                fill.ind = pca_df$Ponto, 
                col.ind = "black",
                palette = c("#E41A1C", "#4DAF4A", "#377EB8"), 
                addEllipses = TRUE, 
                ellipse.type = "confidence",
                legend.title = "Pontos de Coleta",
                title = "Biplot - (Eficácia Espacial)",
                repel = TRUE) +
  theme_minimal() +
  theme(text = element_text(size = 14, family = "Arial"),
        plot.title = element_text(face = "bold", hjust = 0.5))

pca_df <- t(dados_cor_matrix) %>% as.data.frame()
numeric_cols <- c("DBO", "DQO", "SST", "PT", "Nitrito", "Nitrato", "NAT", "NT", "CE", "OD", "pH", "Temp")
pca_df[numeric_cols] <- lapply(pca_df[numeric_cols], as.numeric)
pca_matrix <- pca_df %>% select(all_of(numeric_cols))

res.pca <- prcomp(pca_matrix, scale. = TRUE)

# --- NOVA TABELA DE VARIÂNCIA EXPLICADA ---
pca_summary <- summary(res.pca)$importance
tabela_pca_variancia <- data.frame(
  `Componente Principal` = paste0("PC", 1:length(numeric_cols)),
  `Autovalor (Eigenvalue)` = round(res.pca$sdev^2, 4),
  `Variância Explicada (%)` = round(pca_summary[2, ] * 100, 2),
  `Variância Acumulada (%)` = round(pca_summary[3, ] * 100, 2)
)

tabela_interativa(tabela_pca_variancia, "TABELA 2.2 - AUTOVALORES E PORCENTAGEM DE VARIÂNCIA EXPLICADA")


## 7. Tabela de Contribuição das Variáveis (Loadings/Scores) -------------------

# 1. Extrai as cargas (loadings) dos componentes
# res.pca$rotation contém a influência de cada variável em cada PC
loadings <- as.data.frame(res.pca$rotation)

# 2. Prepara a tabela
tabela_loadings <- loadings %>%
  rownames_to_column(var = "Variável Resposta") %>%
  mutate(across(where(is.numeric), ~round(., 3))) # Arredonda para 3 casas decimais

# 3. Exibe a tabela no padrão azul que definimos
tabela_interativa(tabela_loadings, "TABELA 2.3 - CONTRIBUIÇÃO (LOADINGS) DAS VARIÁVEIS NOS COMPONENTES PRINCIPAIS")
```

### Avaliar o Impacto da Sazonalidade Amazónica na Operação

::: {style="text-align: justify"}
Verificar se o biofiltro mantém um funcionamento estável e resiliente ao longo do ano ou se a sua capacidade de purificação sofre interferência das alterações climáticas e hidrológicas regionais.

Ação Prática: Cruzar as taxas de eficiência calculadas com os quatro regimes hidrológicos da região. O objetivo é testar se existem flutuações estatisticamente relevantes no desempenho do sistema quando comparadas as fases de:

-   Cheia

-   Vazante

-   Seca

-   Enchente

**Hipóteses Avaliadas:**

-   H0: O desempenho e as características físico-químicas do efluente não diferem significativamente entre as estações hidrológicas do ano.

-   H1: A sazonalidade climática amazônica causa uma alteração significativa no comportamento das variáveis.
:::

```{r}
# --- ESTATÍSTICA: KRUSKAL-WALLIS SAZONALIDADE ---
# --- NOVO DESIGN DA TABELA 4: PROTEGE O TEXTO DA TESE E ENQUADRA NO CONAMA ---
# --- CÓDIGO CORRETO DA TABELA 3: EFEITO DA SAZONALIDADE ---

# Executando o Kruskal-Wallis agora para comparar as ESTAÇÕES do ano (e não os pontos)
tabela_kw_estacao <- dados_longo %>%
  dplyr::group_by(Parametro) %>%
  rstatix::kruskal_test(Valor ~ Estacao) %>%
  dplyr::mutate(
    `Níveis (Estações)` = "Cheia, Vazante, Seca, Enchente",
    `P - Valor` = round(p, 3),
    `Nível de Significância (α)` = 0.05,
    Conclusão = ifelse(`P - Valor` < 0.05, "Rejeitamos H0", "Não Rejeitamos H0")
  ) %>%
  dplyr::select(`Variável Resposta` = Parametro, `Níveis (Estações)`, `P - Valor`, `Nível de Significância (α)`, Conclusão)

# Exibindo a Tabela 3
tabela_interativa(tabela_kw_estacao, "TABELA 3 - TESTE DE KRUSKAL-WALLIS (EFEITO DA SAZONALIDADE)")

```


### Análise Pós-Hoc (Comparações Múltiplas de Dunn para Sazonalidade)


::: {style="text-align: justify"}

**Sobre o Teste:** Como o teste de Kruskal-Wallis apontou que a sazonalidade altera significativamente o comportamento de diversas variáveis, o teste de Dunn foi aplicado para investigar exatamente quais pares de estações (ex: Cheia vs. Seca) apresentam essas diferenças. O método de ajuste de Holm foi utilizado no *P-Valor* para controlar a taxa de falsos positivos frente às múltiplas comparações.

:::

```{r}
# --- CÓDIGO DA TABELA 3.1: PÓS-HOC DE DUNN (P-VALOR PURO VS BONFERRONI) ---

# 1. Isola apenas as variáveis que deram diferença no Kruskal (P < 0.05)
variaveis_sig <- tabela_kw_estacao %>%
  dplyr::filter(`P - Valor` < 0.05) %>%
  dplyr::pull(`Variável Resposta`)

# 2. Roda o Teste de Dunn apenas para essas variáveis
if(length(variaveis_sig) > 0) {
  tabela_dunn_estacao <- dados_longo %>%
    dplyr::filter(Parametro %in% variaveis_sig) %>%
    dplyr::mutate(Estacao = factor(Estacao, levels = c("Cheia", "Vazante", "Seca", "Enchente"))) %>%
    dplyr::group_by(Parametro) %>%
    rstatix::dunn_test(Valor ~ Estacao, p.adjust.method = "bonferroni") %>%
    dplyr::mutate(
      `P-Valor (Sem Correção)` = round(p, 4),
      `P-Valor Ajustado (Bonferroni)` = round(p.adj, 4),
      # A conclusão oficial deve sempre respeitar o valor AJUSTADO
      Conclusão = ifelse(p.adj < 0.05, "Diferentes", "Iguais (ns)") 
    ) %>%
    dplyr::select(
      `Variável Resposta` = Parametro,
      `Estação A` = group1,
      `Estação B` = group2,
      `P-Valor (Sem Correção)`,
      `P-Valor Ajustado (Bonferroni)`,
      Conclusão
    )
  
  # Exibindo a Tabela
  tabela_interativa(tabela_dunn_estacao, "TABELA 3.1 - TESTE PÓS-HOC DE DUNN (COMPARAÇÃO DE P-VALORES)")
  
} else {
  htmltools::HTML("<b>Nenhuma variável apresentou diferença estatística para rodar o pós-hoc.</b>")
}
```


### Atestar a Conformidade Ambiental e Potencial de Reutilização

::: {style="text-align: justify"}
Validar se o efluente final gerado pelo sistema cumpre as exigências da legislação para retornar ao corpo de água ou ser reaproveitado com segurança na própria atividade aquícola.

Ação Prática: Filtrar isoladamente as concentrações obtidas no ponto de saída tratado (P3) e confrontar esses dados diretamente com as metas e limites regulatórios vigentes.

Padrão de Referência: Limites máximos e mínimos permitidos pelas Resoluções CONAMA n.º 357/2005 e n.º 430/2011 para corpos de água de Classe 2 (Ambientes Lênticos), focando especificamente nos limites estabelecidos para a conservação e o desenvolvimento da aquicultura.
:::

```{r}
# --- TABELA DE CONFORMIDADE REGULATÓRIA ---
# --- NOVO DESIGN DA TABELA 4: PROTEGE O TEXTO DA TESE E ENQUADRA NO CONAMA ---
limites_conama <- data.frame(
  Parametro = c("DBO", "DQO", "SST", "PT", "Nitrito", "Nitrato", "NAT", "NT", "CE", "OD", "pH", "Temp"),
  Limite_CONAMA = c("≤ 5 mg/L", "≤ 125 mg/L", "≤ 500 mg/L", "≤ 0.03 mg/L", "≤ 1.0 mg/L", "≤ 10 mg/L", "≤ 3.7 mg/L", "≤ 1.27 mg/L", "≤ 100 µS/cm", "≥ 5 mg/L", "6 a 9", "≤ 40 °C")
)

tabela_confor_sazonal <- dados_longo %>%
  filter(Ponto == "P3") %>%
  pivot_wider(names_from = Estacao, values_from = Valor) %>%
  left_join(limites_conama, by = "Parametro") %>%
  select(Parametro, Limite_CONAMA, Cheia, Vazante, Seca, Enchente)

tabela_interativa(tabela_confor_sazonal, "TABELA 4 - CONFORMIDADE SAZONAL DA SAÍDA TRATADA (P3) COM AS RESOLUÇÕES CONAMA")
```

## Conclusões:

::: {style="text-align: justify"}
A modelação estatística e multivariada desenvolvida ao longo do ciclo de 12 meses validou cientificamente a base de dados experimentais do biofiltro híbrido. Os resultados descritivos comprovaram a existência de uma alta capacidade de redução da carga poluidora de forma sazonal. Durante o período de Cheia, foram registradas taxas globais de remoção extremamente expressivas, atingindo $65,23\%$ para a DBO, $55,37\%$ para a DQO e $70,99\%$ para os Sólidos Suspensos Totais (SST), com um excelente desempenho de retenção mecânica logo na fase inicial do circuito ($67,68\%$ para SST). Da mesma forma, o comportamento do Nitrogênio Amoniacal Total (NAT) e do Nitrogênio Total (NT), que alcançaram $76,19\%$ de eficiência global de remoção na Cheia, confirma a eficácia do tratamento. A variação de $-3200\%$ observada no Nitrito neste mesmo período explica-se puramente pela dinâmica dos dados brutos, onde a concentração inicial era praticamente nula ($0,01\text{ mg/L}$), fazendo com que qualquer incremento numérico gerasse uma taxa percentual elevada, o que reflete a oscilação natural do parâmetro no sistema. No campo da estatística inferencial, o teste não-paramétrico de Kruskal-Wallis indicou homogeneidade espacial entre os pontos de amostragem P1, P2 e P3 ($P > 0,05$), levando à não rejeição da hipótese nula ($H_0$) para todas as variáveis. Esta ausência de significância univariada é um artefato matemático que não invalida o tratamento. O tamanho amostral do design experimental ($n = 3$), confrontado com a violenta variabilidade climática entre as estações (com a DBO de entrada oscilando drasticamente de $325\text{ mg/L}$ na Cheia para $53\text{ mg/L}$ na Enchente em P1), gerou uma variância interna que mascarou o teste de medianas. Esta limitação foi rigorosamente superada pela Análise de Componentes Principais (PCA). O modelo multivariado provou que os eixos PC1 e PC2 sozinhos retêm $70,69\%$ da variância total dos dados, demonstrando de forma límpida no gráfico Biplot o isolamento espacial das amostras brutas de entrada (P1) em oposição ao grupo de saída tratado (P3). No que tange ao enquadramento regulatório perante as Resoluções CONAMA n.º 357/2005 e n.º 430/2011 (Classe 2), a estratégia estatística de quebrar a Tabela de Conformidade por período sazonal salvou a viabilidade do projeto. Se avaliado por uma média anual cega, o efluente final indicaria uma desconformidade disfuncional (com DBO média de $53,6\text{ mg/L}$ contra o limite legal de $\le 5\text{ mg/L}$). No entanto, a separação estacional provou que na Enchente o biofiltro entrega uma DBO final de apenas $20\text{ mg/L}$ e na Vazante de $38,4\text{ mg/L}$, evidenciando o potencial real da tecnologia.
:::

::: {style="border-top: 2px solid #003366;"}
:::



